臺灣臺北地方法院刑事裁定　　　　　　 96年度聲判字第124號
聲　請　人
即　告訴人　甲○○
代　理　人　文　聞律師
　　　　　　周金城律師
　　　　　　余泰鑫律師
被　　　告　乙○○
上列聲請人即告訴人因被告侵占案件，不服臺灣高等法院檢察署
檢察長中華民國96年6月27日96年度上聲議字第3310號駁回聲請
再議之處分（原不起訴處分案號：臺灣臺北地方法院檢察署95年
度調偵字第882號），聲請交付審判，本院裁定如下：
    主      文
聲請駁回。
    理      由
一、按告訴人不服上級法院檢察署檢察長或檢察總長認再議為無
    理由而駁回之處分者，得於接受處分書後10日內委任律師提
    出理由狀，向該管第一審法院聲請交付審判；法院認為交付
    審判之聲請不合法或無理由者，應駁回之，刑事訴訟法第25
    8條之1第1項、第258條之3第2項前段分別定有明文。
二、本件聲請人即告訴人甲○○前以被告乙○○涉犯侵占罪嫌向
    臺灣臺北地方法院檢察署檢察官提出告訴，經該署檢察官於
    民國96年4月12日以95年度調偵字第882號為不起訴處分後，
    聲請人不服而聲請再議，復經臺灣高等法院檢察署檢察長認
    再議無理由，而於96年6月27日以96年度上聲議字第3310號
    處分駁回再議，聲請人係於同年7月5日收受處分書，並於7
    月16日具狀向本院聲請交付審判等情，業經本院調閱上開卷
    宗核閱無訛，並有卷內本院收文章戳可稽，其提出交付審判
    聲請期間之末日本為96年7月15日，惟查該日適逢星期日，
    故聲請人於翌日（7月16日）提出聲請，尚未逾越前述10日
    之法定期間，合先敘明。
三、聲請交付審判意旨略以：(一)本件原起訴書已認定聲請人與被
    告就軒甫企業有限公司（下稱軒甫公司）之全數股權股份具
    有合夥關係，各有一半股權，僅係以被告名義登記為股東，
    然竟以聲請人於92年3月8日選定C方案時，雙方合夥關係尚
    未清算完結，該合夥關係並不因雙方於92年3月8日均在資產
    負債表上具名簽認而消滅，仍難認聲請人尚未取得之新臺幣
    （下同）9,340,466元合夥財產之一部，已因雙方在資產負
    債表上簽認即當然變成告訴人所有之現實財物，被告拒不給
    付上開款項之行為，僅屬依約定應給付他人之物而未給付，
    為民事上違背履行契約問題，與侵占罪之構成要件未合等語
    ，作為不起訴處分之理由，然依最高法院88年臺非字第312
    號裁判意旨，合夥關係未消滅或未清算完結前，並非全無成
    立侵占之可能，應視持有全部或一部合夥財產之合夥人，是
    否有意圖為自己或第三人不法所有之犯意，而變持有為己有
    之行為。本件聲請人與被告就軒甫公司各有一半股權，被告
    否認聲請人具有合夥人之身分等事實，足見被告顯具為自己
    不法所有之意圖，而有將軒甫公司全數股權及其他合夥財產
    據為己有之行為，仍無解於侵占罪之成立，原不起訴處分書
    認本件不構成侵占罪嫌，適用法律顯有違誤。另本件雙方已
    同意結束合夥關係並採取C案之結算方案，被告自應依照執
    行業務合夥人所受委任之意旨，將約定之款項即939餘萬元
    交付暨移轉軒甫公司百分之25股權予聲請人，遽被告竟將聲
    請人應得之出資及利潤予以侵吞，以致損害聲請人之利益，
    已構成刑法之背信罪嫌，原處分遽認被告不涉有任何刑事責
    任，其適用法律顯有疏漏；(二)聲請人從未主張共同簽認之資
    產負債表係處理新公司成立一事，聲請人所言盈餘轉增資或
    重組，與所謂新公司成立之條件全然無關，而所謂投資新公
    司設立等情，實係被告辯解之主張，原駁回再議處分遽行認
    定聲請人須於新公司成立之條件成就後，始得享有取回939
    餘萬元資金之權利，並非一經雙方合意採C方案，聲請人即
    得取回上開資金等情，顯有違反論理法則及理由矛盾之誤，
    爰聲請交付審判等語。
四、按犯罪事實應依證據認定之，無證據不得認定犯罪事實，刑
    事訴訟法第154條第2項定有明文。次按認定犯罪事實所憑之
    證據，雖不以直接證據為限，間接證據亦包括在內；然而無
    論直接或間接證據，其為訴訟上之證明，須於通常一般之人
    均不致有所懷疑，而得確信其為真實之程度者，始得據為有
    罪之認定，倘其證明尚未達到此一程度，而有合理之懷疑存
    在時，即應為有利於被告之認定，更不必有何有利之證據，
    最高法院著有30年上字第816號判例、76年臺上字第4986號
    判例可資參照。而刑法上之侵占罪，係以侵占自己持有他人
    之物為要件，所謂他人之物，乃指有形之動產、不動產而言
    ，並不包括無形之權利在內，單純之權利不得為侵占之客體
    （同院71年臺上字第2304號判例參見）。合夥人於退夥前，
    各合夥人之出資及其他合夥財產，為合夥人全體公同共有，
    非依合夥契約之規定，不得任意處分，民法第668條、第671
    條定有明文，因之本於合夥契約而持有合夥財產之全部或一
    部，就持有之合夥人而言，其為持有他人（合夥全體）之物
    ，如持有全部或一部合夥財產之合夥人，有意圖為自己或第
    三人不法所有之犯意，而變持有為己有，或擅自處分自己持
    有之合夥財產，固非不可繩以侵占罪責；惟苟無意圖為自己
    或第三人不法所有之犯意，變持有為己有或為合夥全體以外
    之第三人持有，或擅自處分所持有之合夥財產，自不生侵占
    問題（同院88年臺非字第312號判決）。前述執行合夥業務
    之代表人所持有之合夥財產為公同共有物，如代表人將合夥
    財產變持有為己有，仍應負侵占罪責，係指一般合夥（普通
    合夥）而言。至於隱名合夥人之出資，依民法第702條之規
    定，其財產權移屬於出名營業人；該項合夥財產，自係屬於
    出名營業人，並非與隱名合夥人所共有，關於營業上收取之
    款項，仍由出名營業人取得所有權，隱名合夥人除依法或契
    約之規定，就其應受返還之出資及應得之利益，對於出名營
    業人得行使請求權外，要非直接就營業上收取之款項當然取
    得所有權；縱令出名營業人將該款項據為己有，並未分給隱
    名合夥人，究與侵占他人所有物之條件不符，自無成立業務
    上侵占罪之可言（同院85年臺上字第4482號判決）。至若係
    合夥人退夥之情形，其對合夥財產或出資之公同共有權即行
    喪失，縱退夥人與他合夥人間結算後尚有出資償還請求權，
    而在未償還以前仍屬於他合夥人之公同共有，並非於退夥時
    當然變為退夥人之物，他合夥人不履行償還義務，並非將其
    持有他人之物易為不法所有，自不生侵占問題（同院28年上
    字第2376號判例）。
五、經查：
  (一)本件聲請人指稱其與被告就軒甫公司各有股權2分之1，伊為
    合夥人云云，為被告所否認，聲請人復未能提出其與被告間
    存有合夥關係之證明，且依卷內軒甫公司變更登記事項卡、
    公司股東名簿、公司章程等資料，聲請人並非該公司之股東
    或董事，且軒甫公司係一依公司法及相關法規登記成立之有
    限公司，而為法人，僅股東對該公司享有權利，公司在法律
    上與民法之合夥組織亦迥然有異，非可相提並論，聲請人指
    稱伊與被告均為軒甫公司之合夥人，或伊與被告具有合夥關
    係云云，已有未合。
  (二)縱認聲請人上開主張為真，或依卷內經聲請人與被告署名簽
    認之軒甫公司資產負債表記載雙方合意採C案，聲請人可取
    回2分之1盈餘13,890,466元之百分之75即9,390,466元等情
    ，而可認聲請人與被告間具有一定程度之合夥關係，惟查：
  1.刑法上之侵占罪，係以侵占自己持有他人之物為要件，所謂
    他人之物，乃指有形之動產、不動產而言，並不包括無形之
    權利在內，單純之權利或股權不得為侵占之客體，聲請人主
    張被告意圖為自己不法所有，否認伊為合夥人，而將伊一半
    「股權」侵占云云，自非可採。
  2.又若認聲請人與被告間係一般合夥（普通合夥）關係，於合
    夥人退夥前，各合夥人之出資及其他合夥財產，為合夥人全
    體公同共有，非依合夥契約之規定，不得任意處分，是本於
    合夥契約而持有合夥財產之全部或一部，就該持有之夥人而
    言，固係持有他人（合夥全體）之物，而非不得為侵占罪之
    犯罪主體，惟仍須該持有合夥財產之合夥人，主觀上具有不
    法意圖，並於客觀上具備變異持有為所有或擅自處分合夥財
    產之客觀構成要件行為，始與侵占罪之要件相符。本件聲請
    人係以其與被告於92年3月間因合意結束合夥關係，而雙方
    同意採行C案，被告除曾於92年3月25日及同年5月2日各給付
    200萬元外，其餘款項分文未付，被告迄今均無還款之意，
    而指稱被告涉犯侵占罪等情，惟上開主張均係針對其與被告
    退夥後被告拒不支付款項之事實，聲請人並未具體指明被告
    於結束雙方合夥關係前，有何變異持有為所有之犯行，或有
    何擅自處分合夥財產之行為。再設若聲請人與被告間，係民
    法債編第1章第19節（第700條以下）所定之隱名合夥關係，
    則依民法第702條之規定，其財產權應移屬於出名營業人即
    被告，該項合夥財產，自係屬於出名營業人（被告），並非
    與隱名合夥人（聲請人）所共有，關於營業上收取之款項，
    仍由出名營業人之被告取得所有權，隱名合夥人之聲請人除
    依法或契約之規定，就其應受返還之出資及應得之利益，對
    於被告得行使請求權外，要非直接就營業上收取之款項當然
    取得所有權；縱令被告將該款項據為己有，並未分給聲請人
    ，究與侵占他人所有物之條件不符，當無成立侵占罪之可能
    。
  3.聲請人又主張其與被告結束合夥關係、正式拆夥並採取C案
    之結算方案，詎被告拒不支付其所簽認承諾之應分配盈餘，
    構成侵占罪云云，然合夥人一旦退夥，其對合夥財產或出資
    之公同共有權即行喪失，縱退夥人與他合夥人間結算後尚有
    出資償還請求權，惟在未償還予退夥人以前，仍屬於他合夥
    人之公同共有，並非於退夥時當然變為退夥人之物，他合夥
    人不履行償還義務，並非將其持有他人之物易為不法所有，
    自不生侵占問題。是被告縱於聲請人退夥後未返還聲請人應
    得之合夥出資或盈餘，然被告與聲請人均陳稱軒甫公司現仍
    在營業中（見95年度調偵字第882號卷113頁），足見該所謂
    「合夥」未經解散，被告上開行為仍不構成侵占罪。
  (三)再者，合夥人基於合夥契約或合夥人全體之授權，而有處理
    或執行合夥事務之權限者，則此項「授權處理合夥事務之關
    係」，其性質仍屬於民事上委任關係之範疇，該受任處理合
    夥事務之人，固非不得為背信罪之犯罪主體；惟仍須該受任
    處理合夥事務之人，客觀上有故意違背其任務之行為，致生
    損害於該合夥之財產或其他利益者，始足當之。聲請人並未
    指訴被告於雙方92年3月間合意簽認同意採取C案前，有何違
    背其任務或加損害於合夥財產利益之行為，至於被告縱於允
    諾採取C案後未履行其承諾給付聲請人應分配之盈餘或款項
    ，惟該「不履行承諾」、「拒不給付款項」僅屬消極之舉動
    及表示，並非刑法上之「行為」概念，被告更未受聲請人之
    委託為其處理事務，遑論該款項之拒不支付，與任務之違背
    與否，完全無關，自不構成背信罪。聲請人主張被告縱不構
    成侵占罪，仍應構成背信罪云云，顯有誤會。
六、綜上所述，被告均無聲請人所指侵占及背信犯行，本件被告
    縱有聲請人所指拒不支付合夥分配盈餘之情形，亦屬民事爭
    議，而與刑法侵占罪或背信罪無涉，聲請人對此宜循民事訴
    訟或其他法定救濟途徑主張。是臺灣臺北地方法院檢察署檢
    察官及臺灣高等法院檢察署檢察長依卷內資料，認為被告犯
    罪嫌疑不足，而分別予以不起訴處分及駁回再議聲請之處分
    ，理由雖與本院前揭認定略有不同，惟關於被告犯罪嫌疑確
    有不足而不應予以起訴之結論，則無二致。聲請意旨仍執前
    詞，漫詞任意指摘原不起訴處分及原再議處分為不當，聲請
    交付審判，為無理由，應予駁回。
據上論斷，應依刑事訴訟法第258條之3第2項前段，裁定如主文
。
中　　華　　民　　國　　96　　年　　12　　月　　26　　日
                  刑事第十一庭  審判長法　官　劉方慈
                                      法　官　江俊彥
　　　　　　　　　　　　    　　　  　法　官　林庚棟
以上正本證明與原本無異。
不得抗告。
　　　　　　　　　　　　　　　　      書記官　殷玉芬
中　　華　　民　　國　　96　　年　　12　　月　　28　　日
